【裁判字號】    99,易,756
【裁判日期】    991230
【裁判案由】    詐欺
【裁判全文】
臺灣臺南地方法院刑事判決               99年度易字第756號
公  訴  人  臺灣臺南地方法院檢察署檢察官
被      告  許忠凱
上列被告因詐欺案件，經檢察官提起公訴（99年度偵字第5024號
、第6568號）暨移送併辦（99年度偵字第8339號），本院判決如
下：
    主  文
許忠凱幫助意圖為自己不法之所有，以詐術使人將本人之物交付
，處有期徒刑參月，如易科罰金，以新臺幣壹仟元折算壹日。
    事  實
一、許忠凱能預見詐騙集團經常以取得他人金融帳戶作為詐欺犯
    行取得不法金錢之重要方法，又對於提供帳戶，雖無引發他
    人萌生犯罪之確信，但仍以縱若有人持以犯罪，亦不違反其
    幫助犯罪之本意，而基於幫助詐騙集團以轉帳匯款方式取得
    詐欺不法金錢之不確定犯意，於民國（下同）99年1月4日下
    午6時餘許，在臺南縣永康市奇美醫院對面之統一超商前，
    將其申設之中華郵政臺南開元路郵局（下稱開元路郵局）帳
    號000-0000000-000000-2號帳戶之金融卡、金融卡密碼，交
    予真實姓名年籍不詳之男子，任由該等人士或不詳詐騙集團
    成員使用上開帳戶。嗣不詳詐欺集團成員取得上開金融卡及
    密碼後，即基於意圖為自己不法所有之犯意聯絡，於99年1
    月5日前，在雅虎奇摩拍賣網站刊登販售數位相機之不實廣
    告，並在露天拍賣網站上刊登販售演唱會門票之不實廣告，
    嗣林依緯於99年1月5日凌晨2時餘許、董倫達於同日下午3時
    餘許、蘇書雅於同日分別上網瀏覽上開販售數位相機之不實
    網頁，黃貞瑩於同日上網瀏覽上開販售演唱會門票之不實網
    頁後，均致使信以為真，陷於錯誤，購買各該商品，(1)林依
    緯遂於99年1月5日凌晨2時10分許，由位於桃園縣龜山鄉○
    ○○路28之3號之便利超商內中國信託商業銀行之自動櫃員機
    ，依指示匯款新臺幣（下同）13,000元至許忠凱之上開郵局
    帳戶內，受有損失；(2)董倫達於99年1月5日下午4時許，由
    位於臺北市○○路○段與金山南路1段交岔路口之便利超商內
    自動櫃員機，依指示匯款13,100元（業經檢察官當庭更正）
    至許忠凱之上開郵局帳戶內，受有損失；(3)蘇書雅於99年1
    月5日晚間10時餘許，由其為於高雄市楠梓區住處（確切地
    址詳卷），經由網路依指示匯款8,000元至許忠凱之上開郵
    局帳戶內，受有損失；(4)黃貞瑩於99年1月5日晚間11時許，
    由位於臺北市○○街之安泰商業銀行自動櫃員機，經其父親
    黃耀昆之安泰商業銀行通化簡易型分行帳戶匯款轉帳4,000
    元至許忠凱之上開郵局帳戶內，受有損失；該等款項均旋遭
    詐騙集團成員持上開金融卡提領，嗣林依緯、董倫達、蘇書
    雅及黃貞瑩查覺受騙報警處理，始悉上情。
二、案經新北市政府警察局三重分局、高雄市政府警察局楠梓分
    局、桃園縣政府警察局龜山分局報請臺灣臺南地方法院檢察
    署（下稱臺南地檢署）檢察官偵查起訴；暨黃貞瑩訴由臺北
    市政府警察局大安分局報請臺灣臺北地方法院檢察署（下稱
    臺北地檢署）呈請臺灣高等法院檢察署檢察長核轉臺南地檢
    署檢察官偵查後移送併辦。
    理  由
一、訊據被告許忠凱對於其於上開時、地，將其上開郵局帳戶之
    金融卡、金融卡密碼交予他人，暨被害人林依緯、董倫達、
    蘇書雅及黃貞瑩遭騙分別將上開金錢匯入上開郵局帳戶，旋
    遭人提領等情並不爭執，惟矢口否認涉有幫助詐欺取財犯行
    ，辯稱：我並未犯罪，當初我是看中華日報99年1月4日D5版
    分類廣告應徵司機，我那時持用的門號電話因為沒繳費，被
    斷話，我就用我朋友謝坤展的門號0000000000號行動電話，
    依照廣告上刊登的門號0000000000號行動電話撥打過去，都
    撥不通，過沒多久，對方有一名自稱是「楊經理」的男子就
    回撥電話回來，我說我要應徵司機，「楊經理」跟我說要送
    貨，也要兼老闆的私人司機，還在電話裡說要將錢匯進我的
    帳戶，測試我的帳戶，因為之前有員工積欠銀行的債務，公
    司將該員工及其他員工薪水匯入該員工的帳戶，要該員工將
    薪水發給其他員工，但該員工因為有積欠銀行債務，造成上
    開匯進之薪水，被銀行凍結領走，形成糾紛，公司為了要避
    免這種情形，要我提供存摺影本（因為我不同意提供正本）
    、金融卡及金融卡密碼，隔天會計會匯2千元進我的帳戶，
    如果沒有問題的話，公司會把2千元領走，把帳戶資料都還
    給我，叫我再去更改密碼，我就可以上班，「楊經理」又要
    我帶齊資料（國民身分證，金融卡、駕駛執照及郵局帳戶影
    本），先找一名「學長」的人面試；我基於找工作很難，所
    以我也很小心，就選擇臺南縣永康市奇美醫院對面之統一超
    商有攝影機前面試，99年1月4日下午6時餘許，來面試我的
    男子自稱是「學長」，「學長」叫我打電話給「楊經理」，
    「楊經理」叫我把上開開元路郵局帳戶存摺封面影本、金融
    卡及金融卡密碼交給「學長」，又叫我把電話拿給「學長」
    聽，我不知道他們二人說些什麼，之後「學長」就說面試成
    功，「學長」也說第2天會計如果將東西處理好，我就可以
    上班；隔天下午，我又打電話給「楊經理」，但是「楊經理
    」說會計已經下班了，叫我隔天再打，我隔天再打電話，或
    是不通，或是對方佯裝不認識我，我就去開元路上的派出所
    報警，但是當時警察不受理。警察問我事情發生了嗎？我說
    還沒，警察就說等事情發生後再來報案，我沒想到該帳戶會
    被作為人頭戶使用，並幫助詐欺犯意云云。經查：
  (一)上開證人即被害人林依緯、董倫達、蘇書雅及告訴人黃貞瑩
    4人分別遭詐騙而各將上開金錢匯款存入上開郵局帳戶，旋
    遭人經由自動櫃員機跨行提領等事實，業據證人林依緯等4
    人於警訊時證述明確（見三重分局警卷第1、2頁、楠梓分局
    警卷第1頁及背面，臺南地檢署偵卷第5、6頁、臺北地檢署
    偵卷第4至6頁），並有被害人林依緯所提其中國信託商業銀
    行城中分行帳戶存簿存提款記錄1紙及網拍通信記錄2紙（臺
    南地檢署偵卷第7至9頁）、被害人董倫達之中國信託商業銀
    行中和分行帳戶之存簿內頁影本1紙（三重分局警卷第10頁
    ）、被害人蘇書雅提出之存摺存提款記錄1紙及網拍通信記
    錄2紙（楠梓分局警卷第3至5頁）、中華郵政股份有限公司
    臺南郵局99年1月25日南營字第0991200108號函所附被告上
    開開元路郵局帳戶之客戶歷史交易清單1紙（三重分局警卷
    第7、8頁）、被告上開開元路郵局之開戶資料1紙與客戶歷
    史交易清單1份（楠梓分局警卷第8至19頁，臺南地檢署偵卷
    第11、12頁及背面）、中華郵政股份有限公司臺南郵局99
    年1月29日南營字第0991200136號函所附被告上開開元路郵
    局帳戶之開戶資料與客戶歷史交易清單1紙（臺北地檢署偵
    卷第9至11頁）附卷可稽（見警卷第13、23、35至38頁），
    被告亦自承上開開元路郵局帳戶係其申設使用，該帳戶金融
    卡（密碼）係其交予他人之情，審諸一般人並無任意將所有
    款項匯入他人帳戶之可能，而被害人林依緯等4人非但與被
    告素不相識，其所匯入之款項，復旋經不詳之人提領取得，
    致難以追查其流向，是被害人林依緯等4人所訴遭人詐欺取
    財一節，自堪採信；並可認定該等詐騙集團利用被告交付之
    上開帳戶金融卡（含密碼），向被害人林依緯等4人遂行詐
    欺取財犯行，顯為有計畫之實施犯罪。
  (二)被告固以上開情詞置辯，並提出「中華日報99年1月4日D5版
    分類廣告影本1紙（夜間司機，工作地點台南市，備駕照，
    當日現領，享勞健保，0000000000，洽楊經理）」、被告使
    用之門號0000000000號行動電話自99年1月3日起至同年月31
    日止之通話明細1份（臺南地檢署偵卷第29至33頁）、被告
    上開開元路郵局之存簿正本1本（見本院卷第31頁）及被告
    使用之門號0000000000號行動電話自99年1月3日起至同年月
    5  日止之受信通聯紀錄報表2紙（見本院卷第32、33頁）附
    卷為佐，惟：(1)金融存款帳戶，事關存戶個人財產權益之保
    障，與存戶之金融卡（含密碼）結合，其專屬性、私密性更
    形提高，除非本人或與本人具密切之關係者，難認有何理由
    可自由流通使用該帳戶、金融卡及密碼，一般人亦均應妥為
    保管，恆係吾人日常生活經驗與事理。而依被告於審理中所
    述，其並不知對方（「楊經理」、「學長」）之真實身分，
    亦不知道公司名稱、地址之情形（見本院卷第19、49、50、
    82、83頁），衡之常情，帳戶金融卡及密碼屬於私人金融往
    來之重要物品，應無任意交付予身分不詳之人之理，況被告
    為年齡25歲之成年人，高中畢業後，工作半年，投考自願役
    ，擔任陸軍砲兵的上兵兼士官，服役3年，之後就退伍從事
    業務員，推銷襪子，推銷7個多月，更換工作在臺南市○○
    路販售鞋子，嗣至99年1月，便應徵上開廣告上之工作等情
    ，亦經被告於審理中供述明確（見原審卷第46頁），足認被
    告對社會環境已有相當接觸，對金融存款帳戶之管理應有相
    當認識及生活經驗，然被告竟甘冒帳戶、金融卡（含密碼）
    遭有心人士作為犯罪工具利用之危險，將密碼率爾告知真實
    姓名年籍不詳之成年人，供之使用帳戶，核與一般人管理金
    融帳戶之常情大相違背；(2)又被告於偵查中供稱：我於99年
    1月4日交出金融卡（含密碼），對方說隔天會計完成後會聯
    絡，可是隔天都沒有聯絡我云云（見臺南地檢署偵卷第27頁
    ），嗣被告於審理中供稱：我交出金融卡（含密碼）之隔天
    ，我一直在等對方的電話，到了下午電話都沒有來，我就撥
    過去，「楊經理」告訴我會計下班了，就編了一堆理由推託
    ，我也忘記我當時是用哪支門號電話撥給「楊經理」，我當
    時只有一支手機，但那時我手機沒有繳錢，不能撥出，所以
    我是借我朋友的手機撥出，99年1月5日我是跟哪個朋友借的
    手機，我現在已經忘記了云云（見本院卷第49、50頁），惟
    被告於審理中提出之門號0000000000號行動電話自99年1月3
    日起至同年月5日止之受信通聯紀錄報表2紙（見本院卷第32
    、33頁），被告自承其最後與對方通話乃係99年1月4日晚間
    9時27分許，此後並無資料可認被告仍有與「楊經理」、「
    學長」再為通話，故被告所辯先後不一，互見矛盾，難信為
    真正。(3)再依被告偵審中所述上開應徵、面試情形，顯然「
    楊經理」、「學長」均未詢問被告關於駕駛執照、駕駛技術
    、儀表或健康等事項，逕自要求被告提供金融卡及密碼，該
    等應徵面試之過程，甚為粗糙、簡陋，顯與常情相違，以被
    告曾從事工作之經驗，且被告於審理中自承其先前應徵業務
    員時，乃係前往公司面試，遞交履歷表，老闆要其交出存簿
    影印，其表示自行影印存簿封面後交給老闆，老闆說可以等
    語（見本院卷第47頁），被告對於應徵工作當為具有相當經
    驗之人，猶恣意將上開帳戶金融卡（含密碼）資料交予對方
    使用，難謂被告係於不知情下，遭詐騙集團利用，而將帳戶
    金融卡及密碼交出。況且，對方如果真係欲測試被告使用之
    上開帳戶可否正常使用，雙方可立刻尋找附近之提款機進行
    之，即可明瞭，實無須將金融卡（含密碼）交予該對方攜回
    公司使用，而脫離被告持有之必要。此外，工作薪資一旦匯
    入被告所提供之薪資轉帳帳戶，僱用人之薪資給付義務即告
    履行，縱然被告另積欠銀行款項，而為銀行以強制執行方式
    扣款清償，亦不影響僱用人之薪資給付義務履行，正常之應
    徵面試公司實無以查詢信用為由而要求被告提供金融卡及密
    碼之必要，再者，上開中華日報廣告乃記載「當日現領」字
    樣，顯無將薪資匯入被告帳戶之情事。故被告所辯其係為應
    徵工作而提供金融卡及密碼供僱主測試云云，悖於常理及一
    般社會生活通念，顯係臨訟卸責之詞，不能信為真正，被告
    自可預見係供隱瞞其資金流程及行為人身分，以作為詐欺取
    財收取被害人匯入款項之帳戶無誤。(4)至於被告提出之中華
    日報99年1月4日D5版分類廣告影本1紙僅足證明可能係被告
    與詐騙集團成員開始聯絡之訊息管道，又被告使用之門號00
    00  000000號行動電話自99年1月3日起至同年月31日止之通
    話明細1份（見臺南地檢署偵卷第29至33頁）及門號0000000
    000號行動電話自99年1月3日起至同年月5日止之受信通聯紀
    錄報表2紙（見本院卷第32、33頁），亦僅可證明該等門號
    電話聯繫之時間及次數，關於通話內容則無從得知，不能僅
    因曾有通話紀錄即斷定被告係因撥打電話求職被騙，另被告
    上開開元路郵局之存簿正本1本（見本院卷第31頁）亦僅係
    證明該存簿正本現為被告所持有，然均不足為被告上開所辯
    可信為真正之有利認定。再者，證人即被告交付上開金融卡
    （含密碼）後約2日陪同被告前往臺南市警察局第五分局開
    元派出所欲行報案之友人黃靜豪於審理中之證述（見本院卷
    第69至77頁），乃係被告交付上開金融卡（含密碼）後之情
    事，黃靜豪並未經歷被告與「楊經理」及「學長」接洽、見
    面及交付金融卡（含密碼）之過程，其證述亦不足為有利於
    被告之認定。
  (三)另次，按非有正當理由，竟徵求他人提供帳戶供其使用，客
    觀上可預見其目的，係供某筆資金之存入，再行領出之用，
    且該筆資金之存入及提領過程係有意隱瞞其流程及行為人身
    分曝光之用意，一般人本於一般認知能力均易於瞭解，最高
    法院93年度臺上字第31號判決意旨可資參照。再被告既非為
    應徵工作之用，卻將上開帳戶之金融卡（含密碼）任意交予
    他人，嗣該帳戶果然成為詐騙集團施行詐騙行為後被害人匯
    入款項帳戶之用，進而順利由詐騙集團成員將匯入款項提領
    一空，則被告基於幫助詐騙集團行騙，在上開時、地，將上
    開帳戶資料交予詐騙集團成員使用，應屬唯一合理之解釋。
    又金融帳戶為個人理財之工具，申請開設金融帳戶並無任何
    特殊之限制，一般民眾皆可以存入最低開戶金額之方式申請
    開戶，一個人可以在不同之金融機構申請多數之存款帳戶使
    用，並無何困難，此乃眾所週知之事實，則依一般人之社會
    生活經驗，苟見非親非故之人不以自己名義申請開戶，反而
    以出價蒐購或租用或借用等方式向他人蒐集金融機構帳戶供
    己使用，衡情當知悉蒐集金融帳戶者，係將所蒐集之帳戶從
    事財產犯罪。況觀諸現今社會上，詐騙者蒐購人頭帳戶，持
    以做為信貸、手機簡訊詐欺之事，常有所聞，出賣、出租或
    出借帳戶予非親非故之人，受讓人係為從事財產犯罪，已屬
    人盡皆知之事。本件被告明知其上開帳戶金融卡及密碼等有
    關個人財產、身分之物品，將淪落於不明人士手中，極易被
    利用為與財產有關之犯罪工具，竟願將金融卡（含密碼）交
    付不詳姓名年籍之人，顯然對於該帳戶將作為不法使用，有
    所認知，不違背其之本意。是雖卷內事證並無積極證據證明
    被告知悉實施詐欺者將如何犯罪，無法認定被告與該犯罪集
    團成員有實施詐欺取財犯行之犯意聯絡，但被告既對金融帳
    戶交付他人使用，可能遭持以從事財產犯罪有所認知，其有
    幫助他人犯詐欺罪之意甚明。
  (四)另自詐騙集團之立場審酌，該集團成員既知利用他人之帳戶
    掩飾犯罪所得，當知社會上一般正常之人如帳戶存摺、提款
    卡、印鑑遭竊或遺失，為防止拾得或竊得之人盜領其存款或
    作為不法使用而徒增訟累，必於發現後立即報警或向金融機
    構辦理掛失止付，在此情形下，如仍以該帳戶作為犯罪工具
    ，則在該集團向他人詐騙，並誘使被害人將款項匯入該帳戶
    後，極有可能因帳戶所有人掛失止付而無法提領，則該集團
    大費周章從事於犯罪之行為，甘冒犯罪後遭追訴、處罰之風
    險，卻只能平白無故替原帳戶所有人匯入金錢，而無法遂行
    犯罪之目的，是以詐騙集團若非確定該帳戶所有人不會立即
    報警或掛失止付，以確定該集團能自由使用該帳戶提款、轉
    帳，當不至於以該帳戶從事犯罪。本件被害人等4人匯款至
    被告之上開開元路郵局帳戶後，隨即於當日遭詐騙集團成員
    領取，益徵該詐騙集團成員向被害人詐騙時，確有把握本件
    帳戶所有人或使用人不會立即報警或向金融機構辦理掛失止
    付。足見被告確有將上開帳戶之金融卡，連同密碼，提供詐
    騙集團成員使用之事實無疑。至於被告請求本院向中華日報
    社函詢上開99年1月4日D5版分類廣告之刊登人身分並傳喚，
    以查明該廣告是否遭人冒名刊登之聲請，本院因認本件事證
    已臻明確，被告所為聲請與本件事證尚無直接關聯，並無必
    要，應予駁回。另門號00000000、00000000、00000000、00
    000000及00000000等號電話，乃係網路家庭國際資訊股份有
    限公司租用新世紀資通股份有限公司之SKYPE網路電話代表
    號之情，有網路家庭國際資訊股份有限公司99年5月13日網
    家99法字第131號函及附件在卷可憑（見臺南地檢署偵卷第
    69至71頁），並非遭人冒名租用，附為說明。
  (五)綜上，被告客觀上有幫助詐欺取財之事實，主觀上亦有幫助
    詐欺取財不確定之故意，足堪認定。是本件事證明確，被告
    犯行堪以認定，應依法論科。
二、按刑法上之幫助犯，係對於犯罪與正犯有共同之認識，而以
    幫助之意思，對於正犯資以助力，而未參與實施犯罪之行為
    者而言（最高法院75年度臺上字第1509號、88年度臺上字第
    1270號判決亦同此意旨）。是以如未參與實施犯罪構成要件
    之行為，而係出於幫助之意思提供助力，即屬幫助犯，而非
    共同正犯。本件被告僅提供帳戶讓被害人存入款項，其行為
    性質上僅可認為係詐欺取財構成要件以外之幫助行為，尚難
    遽認係與前述詐欺取財行為人本於共同犯罪之犯意聯絡，而
    有參與或分擔向被害人等詐欺之犯行。核被告基於幫助詐騙
    集團犯刑法第339條第1項詐欺取財犯罪之故意，而犯上開之
    罪，應依刑法第30條第1項前段規定，論以詐欺取財罪之幫
    助犯，並依同條第2項之規定，按正犯之刑度減輕之。被告
    以一個提供上開帳戶之行為，幫助不法詐騙集團成員4次詐
    欺取財犯行，應認被告係以1行為同時觸犯4個幫助詐欺取財
    罪，為同種想像競合犯，應依刑法第55條規定，從一情節較
    重之幫助詐欺取財罪處斷。檢察官聲請併案審理部分（即告
    訴人黃貞瑩受詐騙部分），雖未經起訴，然與已起訴之其餘
    被害人部分，既存在想像競合關係，自為起訴效力所及，本
    院應併予審理。爰審酌被告雖無詐騙素行，然竟隨意提供個
    人極為重要之金融帳戶之金融卡（含密碼），供詐騙行為人
    獲取犯罪所得，助長詐欺活動之發生，影響社會秩序，造成
    犯罪偵查困難，致使此類犯罪手法層出不窮，受害民眾增加
    ，併考量被告僅係對他人之犯行提供助力，而未參與詐騙取
    財之實行，暨被害人等之金錢損失、被告之智識程度、家庭
    經濟狀況及檢察官關於本件應處有期徒刑5月之具體求刑容
    屬過重（見本院卷第84頁）等一切情狀，量處如主文所示之
    刑，並諭知易科罰金之折算標準，以資懲儆。
據上論斷，應依刑事訴訟法第299條第1項前段，刑法第30條第1
項前段、第2項、第339條第1項、第55條前段、第41條第1項前段
，刑法施行法第1條之1第1項、第2項前段，判決如主文。
本案經檢察官李白松到庭執行職務。
中    華    民    國    99    年    12    月    30    日
                  刑事第十二庭  審判長法  官  盧鳳田
                                      法  官  郭瓊徽
                                      法  官  黃琴媛
以上正本證明與原本無異。
如不服本判決應於收受本判決後10日內向本院提出上訴書狀，並
應敘述具體理由。其未敘述上訴理由者，應於上訴期間屆滿後20
日內向本院補提理由書狀（均須按他造當事人之人數附繕本）「
切勿逕送上級法院」。
                                      書記官  黃憶筑
中    華    民    國    99    年    12    月    30    日
附錄本件論罪科刑法條：
刑法第339條第1項：
意圖為自己或第三人不法之所有，以詐術使人將本人或第三人之
物交付者，處五年以下有期徒刑、拘役或科或併科一千元以下罰
金。

司法院資訊處製作；財團法人民間司法改革基金會備份。
